臺灣臺南地方法院民事判決
109年度訴字第77號
原      告  高祥惟
訴訟代理人  裘佩恩律師
            蘇泓達律師
            莊佳蓉律師
被      告  高依秀


訴訟代理人  蕭麗琍律師
上列當事人間請求遷讓房地事件，本院於民國110年4月20日言詞
辯論終結，判決如下：
    主      文
被告應將坐落臺南市○○區○○段0○號建物（門牌號碼臺南市○○區○○
街00號之8）遷讓返還予原告。
訴訟費用新臺幣2,210元由被告負擔。
    事實及理由
一、原告主張：兩造為姊弟，坐落臺南市○○區○○段00地號土地（
    應有部分1萬分之787）及其上同段6建號建物（門牌號碼為
    臺南市○○區○○街00號之8，下稱系爭房屋，與上開土地應有
    部分合稱系爭房地）為原告所有，原告自10年前基於姊弟情
    誼，將系爭房屋無償出借予被告使用，近日原告有使用該房
    屋之需要，故要求被告遷出該房屋，然被告置之不理，顯為
    無權占有，爰依民法第470條、第767條第1項段前規定，請
    求被告返還系爭房屋。
二、被告則以：原告係被告之二弟，原告與被告之大弟高祥育於
    民國81年9月間，分別購買系爭房地、門牌號碼臺南市○○區○
    ○街00號之9房屋（下稱57號之9房屋）二間預售屋；房屋興
    建完成後，其二人因貸款壓力沈重，乃於83年間分別向兩造
    之父高清火借款新臺幣（下同）100萬元、200萬元。高祥育
    於88年間移民加拿大時，原告以其有子女4人，系爭房地不
    敷居住為由，希望能搬進57號之9房屋；高祥育遂與原告、
    高清火約定，由高祥育將坪數較大之57號之9房屋過戶登記
    予原告，原告則將系爭房地登記予高清火，以抵償兩人先前
    合計300萬元之借款。三人議定後，高祥育即以買賣為原因
    將57號之9房屋登記予原告之配偶劉秀美，原告與其妻小並
    搬入57號之9房屋居住。因高清火本身有老家可住，欲將系
    爭房屋出售，然因當時景氣不佳不易出售，遂將之出租，由
    高清火收取租金。91年8月間被告離婚無處可住，高清火乃
    將系爭房屋以每月5,000元出租予被告。原告明知其應將系
    爭房屋登記予高清火，且被告係基於租賃關係承租系爭房屋
    ，竟以借用人自居要求被告遷出，顯違反誠信原則。爰聲明
    ：原告之訴駁回。
三、得心證之理由：
　(一)經查，兩造為姊弟，高祥育為兩造之兄弟，高清火則為兩
      造及高祥育之父；系爭房屋為原告所有，現為被告占有使
      用；另57號之9房屋原為高祥育所有，嗣於88年5月15日以
      買賣為原因登記為原告之配偶劉秀美所有等情，為兩造所
      不爭執，並有系爭房地登記資料、57號之9房屋登記資料
      、異動索引及人工登記簿等在卷可參（見本院卷一第17、
      18、31至42、85至93頁），均堪信為真實。
　(二)按所有人對於無權占有或侵奪其所有物者，得請求返還之
      ，民法第767條第1項前段定有明文。以無權占有為原因，
      請求返還所有物者，占有人對所有權存在之事實無爭執，
      而僅以非無權占有為抗辯者，占有人自應就其取得占有係
      有正當權源之事實證明之。次按基於債之關係而占有他方
      所有物之一方當事人，本得向他方當事人（所有人）主張
      有占有之合法權源；如該有權占有之人將其直接占有移轉
      予第三人時，第三人亦得本於其所受讓之占有，對所有人
      主張其有占有之權利，此乃基於「占有連鎖」之原理所產
      生之效果（最高法院101年度台上字第224號判決意旨參照
      ）。本件被告既以原告與訴外人高清火間存有原告應將系
      爭房地移轉予高清火之約定，且已將系爭房地交由高清火
      管領，被告係經高清火同意使用系爭房屋等語為辯，當係
      以前述「占有連鎖」之原理作為其占有系爭房屋之權源；
      然原告就被告所辯上情均表否認，則依前揭說明，自應由
      被告就其有權占有之事實負舉證之責。被告雖舉證人高清
      火到庭證稱：系爭房屋是我的，是我讓被告住的，83年間
      我兒子高祥育住在大的房子，門牌是永二街57號之9，這
      是兩間合在一起的，原告住○○○街00號之8，這是5樓，是
      小間的，這兩棟房子是他們向我拿錢買的，高祥育借了20
      0萬，原告100萬，他們是職業軍人，20幾歲沒有什麼錢，
      因為是自己的孩子，他們要還也可以，沒有限制；88年高
      祥育要移民到加拿大，說房子要還給我，因為欠款沒有還
      清，所以要把房子給我，原告說他人口比較多，大的房子
      給他住，小的房子就給我，高祥育移民到加拿大之後，原
      告就去住大的房子，小的房子我就整理之後，請教會的教
      友幫忙出售，但當時90年左右房子價錢低，出售價格只有
      100多萬，還不及我的本錢200萬，我就把房子1個月7千租
      給學生；原告有同意房子要登記給我，因為房子要賣，想
      說不要登記來又登記去，就一直掛在原告名下，大的房子
      就登記給原告太太劉秀美；（問：照證人所述，高祥育把
      房子還給你以抵償200萬元借款，而原告要以小換大，這
      樣如何計算）所以原告把小的房子給我後，還欠我100萬
      ，他說要每個月給我們15,000元當生活費，但一直都沒有
      給；因為被告離婚，我覺得被告離婚很可憐，就想說讓被
      告住小的房子，之前我收租金1個月7,000元，但因為是自
      己的小孩所以一個月5,000元，沒有立書面等語（見本院
      卷一第46至51頁）。惟證人高清火既認其方為系爭房屋之
      實際所有人，與原告間具有明顯之利害衝突，能否立於中
      立客觀立場而為證述，已有可疑，則在無其他旁證足佐證
      人高清火所言屬實之情形下，尚難遽憑其證言為有利於被
      告之認定。被告雖另聲請傳喚高祥育，然經本院二次通知
      ，高祥育均無法依期到庭為證述。是單憑57號之9房屋曾
      為高祥育所有，嗣移轉予原告配偶之情，尚無法證明被告
      前開所辯屬實。被告既未能證明其占有系爭房屋存有正當
      法律權源，則原告本於所有權之物上請求權，請求被告遷
      讓返還系爭房屋，即屬有據。
　(三)另按權利之行使，不得違反公共利益，或以損害他人為主
      要目的。行使權利，履行義務，應依誠實及信用方法。民
      法第148條定有明文。該條權利之行使，不得以損害他人
      為主要目的者，係指行使權利，專以損害他人為目的之情
      形而言，若為自己之利益而行使，縱於他人之利益不無損
      害，然既非以損害他人為主要目的，即無該條之適用。而
      所謂誠實信用之原則，係在具體的權利義務關係，依正義
      公平之方法，確定並實現權利之內容，避免當事人間犧牲
      他方利益以圖利自己，應以權利人及義務人雙方利益為衡
      量依據，並應考察權利義務之社會上作用，於具體事實妥
      善運用之方法。因此考量有否權利濫用或違反誠實信用原
      則，自應以客觀的利益衡量為判斷基準。被告既無法證明
      其有占有系爭房屋之合法權源，則本件原告，請求被告遷
      讓系爭房屋，乃所有權排他權能之合法行使，其目的在維
      護其所有權之完整，難認專以損害他人為目的，揆諸前開
      實務見解意旨及說明，即不能謂原告之權利行使違反誠信
      原則。被告辯稱原告之請求違反誠信原則云云，亦無可採
      。
四、綜上所述，原告依民法第767條第1項前段之規定，請求被告
    將系爭建物騰空並遷讓交付予原告，為有理由，應予准許。
    本院既已認原告依民法第767條第1項前段所為之主張洵屬有
    據，進而認定原告於本件之請求為有理由，自毋庸就原告另
    依民法第470條所為之相同請求再予論述，附此敘明。
五、本件事證已臻明確，兩造其餘攻擊防禦方法，均不足影響判
    決之結果，爰不另贅述，附此敘明。 
六、本件訴訟費用為2,210元【即第一審裁判費。原告起訴時之
    訴之聲明為求被告遷讓返還系爭房地，起訴時之訴訟標的價
    額為1,144,684元（即系爭房地課稅現值、公告現值之合計
    ），嗣被告減縮聲明為請求被告遷讓返還系爭房屋，減縮後
    之訴訟標的價額為205,300元（即系爭房屋課稅現值），其
    第一審裁判費為2,210元】，依民事訴訟法第78條定，應由
    敗訴之被告負擔。至於減縮部分之裁判費，則應由原告自行
    負擔，附此敘明。
七、據上論結，本件原告之訴為有理由，依民事訴訟法第78條、
    第87條第1項，判決如主文。
中　　華　　民　　國　　110 　年　　5 　　月　　4 　　日
                  民事第二庭  法  官  張玉萱
以上正本係照原本作成。
如對本判決上訴，應於判決送達後20日內向本院提出上訴狀，若
委任律師提起上訴者，應一併繳納上訴審裁判費，否則本院得不
命補正逕行駁回上訴。
中　　華　　民　　國　　110 　年　　5 　　月　　5 　　日
                              書記官  鄭伊汝